臺灣花蓮地方法院刑事判決　　　　　　　　　　　　　　　九十年度易字第七七號
　　公　訴　人　臺灣花蓮地方法院檢察署檢察官
　　被　　　告　己○○
右列被告因詐欺案件，經檢察官提起公訴（八十九年度偵續字第三八號），本院判決
如左：
    主  文
己○○無罪。
    理  由
一、公訴意旨略以：被告己○○意圖為自己不法之所有，於民國八十八年八月間，向
    告訴人乙○○謊稱其將在花蓮縣秀林鄉○○段八一七地號土地經營休閒旅館業務
    ，且於八十八年十月十日以前完成對外休閒服務云云，邀請告訴人乙○○出資新
    台幣（下同）三十萬元，共同合夥經營，使告訴人乙○○陷於錯誤而將三十萬元
    現金交付予己○○，嗣遲遲未完成休閒旅館，告訴人乙○○始知受騙。因認被告
    涉嫌刑法第三百三十九條第一項之詐欺罪嫌等語。
二、按犯罪事實應依證據認定之，無證據不得推定其犯罪事實。又不能證明被告犯罪
    者，應諭知無罪之判決。刑事訴訟法第一百五十四條、第三百零一條第一項分別
    定有明文。又按刑法第三百三十九條第一項詐欺罪之成立，以意圖為自己或第三
    人不法之所有，以詐術使人陷於錯誤，而將本人或第三人之物交付為要件。所謂
    以詐術使人交付，必須被詐欺人因其詐術而陷於錯誤，若其所用方法，不能認為
    詐術，亦不致使人陷於錯誤，即不構成該罪。最高法院四十六年台上字第二六Ｏ
    號著有判例可稽。
三、公訴人認被告己○○涉有右揭犯罪，係以告訴人乙○○指述明確，又花蓮縣秀林
    鄉○○段八一七地號土地之使用分區編定為「山坡地保育區農牧用地」，依法並
    不能經營休閒旅遊俱樂部，有花蓮縣政府八九府地用字第一三六六○八號函在卷
    可稽，且被告於八十七年五月二十七日開發花蓮縣吉安鄉○○段五七九五號土地
    時，即為花蓮縣警察局會同吉安鄉公所當場查獲，有臺灣花蓮地方法院檢察署（
    下簡稱花蓮地檢署）八十八年度偵字第二五三八號不起訴處分書一份在卷可稽，
    而該地與本件之秀林鄉○○段八一七地號土地比鄰，則被告應於八十七年五月二
    十七日即已知悉該地段不得開發。又被告僅找告訴人乙○○一人參加投資，並有
    被告與告訴人簽訂之山之旅休閒經營股東契約書一紙為證，認被告涉有詐欺取財
    罪嫌等語，固非無見。然訊據被告己○○固不否認與告訴人乙○○簽訂上開契約
    ，惟辯稱：伊在秀林鄉○○段八一七地號開發「山之旅」休閒茶藝館，並非經營
    旅館，且伊開墾吉安段五七九五地號為警查獲之事與本件無關。告訴人有出資三
    十萬元，伊當時邀他入股時還在建設中，該茶藝館已花費上千萬元，並已整地完
    成，原本市農會有二、三十名同事要加入，後來沒有加入。因為當地也有很多茶
    藝館，事先並不知道該處不得經營茶藝館，且因景氣不佳，於八十九年二月間起
    尚有其他負債，故尚未返還該筆款項，但一定會還款等語。
四、經查，花蓮縣秀林鄉○○段八一七地號土地（下簡稱本件水源段土地）之使用分
    區為「山坡地保育區」，使用地類別為「農牧用地」，依規定僅得申蓋農舍，不
    得經營休閒旅遊俱樂部及茶藝館業務，此有花蓮縣政府八九府地用字第一三六六
    ○八號、九十府旅工字第一○九七六二號函卷可稽，故本件首應釐清被告是否明
    知該地不得經營上開業務。經查，被告係在本件水源段土地（下簡稱水源段八一
    七地號土地）經營山之旅休閒茶藝館業務，而非經營旅館業務，業經告訴人乙○○到庭陳述：被告當時說要經營茶藝、餐飲、卡拉ＯＫ、藥草浴之業務，並沒有
    經營旅館等語明確，故公訴人認被告在該處經營旅館業務等語，容有誤會，合先
    敘明。次查，被告雖於八十七年五月二十七日開墾花蓮縣吉安鄉○○段五七九五
    號土地時，為花蓮縣警察局當場查獲，此有花蓮地檢署八十八年度偵字第二五三
    八號不起訴處分書一份在卷可稽，然被告開墾上開吉安段土地係受戊○○委託而
    雇工整地，而戊○○係為種植果樹或供其等出家人修行之用，與被告所經營之茶
    藝館無涉，此據證人戊○○到庭證述在卷，況本件水源段土地與上開吉安段土地
    相隔甚遠，業經證人即農業委員會水土保持局技士丙○○（前花蓮縣政府農業局
    水土保持課技士）到庭證述在卷，並有花蓮縣花蓮地政事務所九十花地所測字第
    二六八三號函、九十花地所測字第四二○六號函附之地籍圖謄本各一份在卷可參
    ，故公訴人認秀林鄉○○段八一七地號土地與上開吉安段土地比鄰，被告因此明
    知該處不得開發經營業務卻仍向告訴人招募資金等語，亦有違誤，故尚難證明被
    告於八十七年五月二十七日即已知悉該地段不得開發。又該地段確實有其他茶藝
    館營業中，據證人甲○○到庭證稱：伊不知道被告經營地點坐落之地號，僅知「
    山中傳奇」茶藝館往右，被告之茶藝館往左等語，堪認該處尚有其他茶藝館正營
    業中，則被告未予查明經營該業務合法與否，即憑該處亦有其他茶藝館而依其個
    人經驗推測亦得為之，而向告訴人招募出資，實無證據證明其主觀上有何犯意，
    至多僅能認為因疏失所致。
五、況且自被告整體之經營流程觀之，本件水源段之土地當時仍屬國有地，由邱阿春
    取得地上權，邱阿春先將該地地上權移轉予陳清源，陳清源再移轉予被告，被告
    再經邱阿春同意，以其名義申請簡易水土保持整坡作業，此經證人即邱阿春之子
    丁○○（邱阿春已死亡）、丙○○到庭證述在卷，並有土地買賣契約書、花蓮縣
    政府八八府農保字第○一六九三號函附之簡易水土保持處理開工報告、簽呈附卷
    可參。嗣由被告雇工進行整地作業，並種植樹木、施作水池、鋪設大理石地、設
    置泡茶桌，已大致完成造景作業等情，並為告訴人所是認，其復陳稱伊於投資之
    前就有看到上開造景等詞，且有照片三張在卷足參。另證人庚○○到庭證稱：伊
    在告訴人加入股東之前，有招募會員，伊有入會但未入股，入會不用繳資金，只
    負責招募會員，伊有招到會員約十多位，會員需繳一年會費，福利是享有折扣。
    「山之旅」正在建設中，尚未完成，伊有帶會員去看，並告知會員。係告訴人告
    知伊該處不得經營茶藝館，伊才知道等語。另證人甲○○則證稱：被告於兩年前
    有提到在山上做休閒俱樂部，被告有帶伊看地點，該地有整地、種樹且有水池造
    景，說要做藥草浴及小木屋泡茶用，有說要招股，一股三十萬元，請我問農會同
    事有無意願入股，被告有拿相片給我看，農會同事並無人願意入股，被告說花了
    好幾百萬元等語，此外，並有被告提出之估價單四份、工人工資單五紙、山坡地
    支出明細表一份在卷足佐，是以，被告除雇工從事硬體設施建設外，仍請友人甲○○廣為宣傳，以集資招募股東，或募集會員加入會員，積極籌備，故被告收取
    告訴人之資金前後，確實有意經營，並非如公訴人所指稱有佯裝經營茶藝館而騙
    取告訴人款項之情形。故被告雖未履行「山之旅休閒經營股東契約書」第十一條
    所規定：「於八十八年十月十日前完成正式對全省會員提供休閒服務」之內容，
    然此乃因被告未事先查明該處不得經營茶藝館業務，以致投入大量人力、物力、
    資金後卻造成無法經營之窘境，且又因無端耗費成本，更無獲利可言，以致惡性
    循環，負債累累，至今尚未能還款。是綜觀上述，本件被告向告訴人收款前，即
    有籌備之事實，然因疏未查明該地容許使用項目為何，即驟然興建茶藝館，以致
    無法正式營業，嗣又因經濟狀況不佳，又未能還款，告訴人交付三十萬元之初，
    尚非因被告對其施用詐術所致。
六、依前所述，被告確係因經營山之旅茶藝館向告訴人邀集資金，且告訴人亦曾至該
    處查看，得知被告確有整地造景等興建之作業，被告並無施用詐術，自不得僅以
    被告事前未查明得否經營，或事後未如期經營情事，而推定其有詐欺犯行，本件
    應僅屬民事債務不履行之範疇。此外，本院復查無其他證據，證明被告確有何詐
    欺犯行，揆諸首揭說明，既無積極證據足證被告犯罪，依法應諭知無罪之判決。
    據上論斷，應依刑事訴訟法第三百零一條第一項，判決如主文。
本案經檢察官張立言到庭執行職務。
中      華      民      國    九十一    年      五      月     十四     日
                              臺灣花蓮地方法院刑事庭
                                  法  官  鄭  培  麗
右正本證明與原本無異。
如對本判決不服，應於送達後十日內，向本院提出上訴狀。（應抄附繕本）告訴人或
被害人如對於本判決不服者，應具備理由請求檢察官上訴，其上訴期間之計算係以檢
察官收受判決正本之日期為準。
                                  法院書記官
中      華      民      國    九十一    年      五      月      十五    日
